臺灣高等法院民事判決　　　　　　　　 95年度上易字第949號
上訴人即附
帶被上訴人　甲○○
訴訟代理人　楊思勤律師
被上訴人即
附帶上訴人　乙○○
訴訟代理人　陳緯慶律師
複 代理 人　魏錦芳律師
上列當事人間損害賠償事件，上訴人對於中華民國95年10月4日
臺灣臺北地方法院95年度訴字第7898號第一審判決提起上訴，被
上訴人並為附帶上訴，本院於96年1月16日言詞辯論終結，判決
如下：
    主      文
原判決關於命上訴人給付部分，及訴訟費用（除確定部分外）之
裁判均廢棄。
上廢棄部分，被上訴人在第一審之訴駁回。
附帶上訴駁回。
第一審（除確定部分外）、第二審（包括上訴、附帶上訴）訴訟
費用，均由被上訴人即附帶上訴人負擔。
    事實及理由
一按「被上訴人於言詞辯論終結前，得為附帶上訴」，民事訴訟
  法第460條第1項前段定有明文，被上訴人於本件言詞辯論終結
  前，為附帶上訴，合於上開規定。
二被上訴人即附帶上訴人起訴主張：伊與上訴人即附帶被上訴人
  之配偶王武雄係平溪地區台灣煤礦博物館同事，同事稱伊「阿
  華」，亦為上訴人所知。上訴人認伊與王武雄有曖昧，在伊於
  民國94年7月4日下班自平溪搭火車至八堵回娘家時，跟蹤至基
  隆市○○路80巷10號前巷道，公然以閩南語咒罵「十分寮的阿
  華，討到我先生王武雄」、「瘋女人討我先生」云云，侵害伊
  名譽，造成伊精神壓力而就醫，支出醫療費用新臺幣（下同）
  1,280元，並受有精神慰撫金60萬元之損害。爰依民法第184條
  第1項、第195條第1項之規定，求為命上訴人給付601,280元，
  及自起訴狀繕本送達之日起加計法定遲延利息之判決。
  上訴人則以：伊與王武雄結婚40餘年，近風聞夫與某女子有曖
  昧關係，二人經常在八堵火車站相會，乃於94年7月4日下午5
  時30分在八堵火車站守候，果見夫與某女子在車站外搭乘計程
  車，即尾隨至基隆市○○路80號巷口，惟該二人下車後不見身
  影，伊即以台語罵「瘋女人，討客兄」、「有一位瘋女人討我
  先生王武雄」云云，並未指名道姓，被上訴人亦不在場，迄被
  上訴人提出刑事告訴，伊始知該女人為被上訴人。伊被訴妨害
  名譽案件已獲判無罪確定，既無特定辱罵對象，證人亦無從知
  悉伊所罵何人，伊言語不可能損害被上訴人之名譽等語，資為
  抗辯。
三原審命上訴人給付20萬元，及自95年7月28日起加計法定遲延
  利息，駁回被上訴人其餘之請求，上訴人提起上訴，聲明：
  (一)原判決關於上訴人敗訴部分廢棄。
  (二)上廢棄部分，被上訴人在第一審之訴駁回。
  被上訴人對於上訴人之上訴聲明：上訴駁回。
  並就原審提起一部附帶上訴，聲明：
  (一)原判決關於駁回附帶上訴人後開請求部分廢棄。
  (二)附帶被上訴人應再給付附帶上訴人40萬元，及自95年7月28
    日起至清償日止，按年息5％計算之利息。
  上訴人對於被上訴人之附帶上訴則聲明：附帶上訴駁回。
  （被上訴人原審敗訴部分之1,280元，未據提起上訴、附帶上
  訴而告確定）。
四被上訴人主張前揭事實，固提出現場照片為證（原審第69-71
  頁），並舉證人黃建誠之證言為其立證方法。
  (一)被上訴人主張同事稱其「阿華」，且為上訴人所知云云，與
    其另稱「阿華」僅為其偏名，僅其家人如此稱呼等語（詳後
    述）不符。被上訴人所提出之照片無由證明上訴人以上開言
    詞公然侮辱被上訴人；另證人黃建誠雖於原審到場證稱：「
    去（94）年7月初下午5、6點，在我家 (基隆市○○路80巷
    10號)樓下，原告（被上訴人）在2樓。被告（上訴人）從我
    家後面巷子過來，戴著帽子、口罩，要進入我家。我問她找
    誰，她一直說沒有、沒有。我說不講就要當小偷。她問我，
    阿華是否在樓上，你姐姐討到我先生 (台語)。我說沒證據
    不能亂講話。她說有，就是你姐姐。我拿掃把嚇被告（上訴
    人），這時鄰居，約5、6 人出來圍觀，原告（被上訴人）
    及我爸爸也下樓‧‧‧被告（上訴人) 指著原告（被上訴人
    ）說你討我先生 (台語)，有一位鄰居叫被告（上訴人）離
    開，沒證據不要在這裡吵，被告（上訴人）繞到我家前面巷
    子，坐在機車上不走，約1、2小時，約在7、8點離開。我家
    在該址將近30年，姐姐住了7、8年後嫁出去，鄰居大多是30
    年以上為鄰，姐姐的夫家叫姐姐為阿華，我家叫他阿岑，鄰
    居也都叫她阿岑。被告（上訴人）說的阿華，我知道是指我
    姐姐。我姐姐在被告（上訴人）來之前沒多久，回到我家，
    是單獨回來。我不認識王武雄，以前沒看過被告（上訴人）
    及其先生，在這之前沒有聽說過原告（被上訴人）和被告（
    上訴人）的先生有曖昧‧‧‧當天原告（被上訴人）有跟被
    告（上訴人）對罵，原告（被上訴人）說我哪有討妳先生，
    沒有證據不要亂講，妳先生不在我家，不然妳上去看。但被
    告（上訴人）沒有上去」、「我家是透天厝2層半‧‧‧被
    告（上訴人）是對我家罵」、「（指出）前門是圖3、後門
    是圖4、5（按指原審卷第70- 71頁之照片），當天後門沒有
    關，被告（上訴人）就站在我家後門，後來被告（上訴人）
    是在圖1（指原審卷第69頁之照片）機車行的巷子口，或對
    面的騎樓的機車上待了1、2鐘頭，我家在圖1，往巷子裡顯
    示有壹台推車的位置。吵架是在後門。我姐姐回家時從後門
    進，她從巷子進來，走後門比較近，如果走前門要繞過機車
    行」云云（原審卷第55-57頁）。然黃建誠為被上訴人之弟
    （原審卷第54頁），檢察官於本院95年度上易字第864號上
    訴人被訴妨害名譽刑事案件（下稱刑事案件）95年5月24 日
    審判期日當庭表示「捨棄對證人黃建誠之傳喚聲請」，在場
    之被上訴人並未表示反對，已據本院調閱刑事審閱屬實（影
    本見本院刑事卷宗第37-38頁），其於原審再舉黃建誠為證
    ，而依被上訴人於原審提出之照片，其娘家後門巷道（原審
    卷第70頁之圖四）狹小，殊難想像除兩造、被上訴人之父外
    ，尚有「鄰居，約5、6人出來圍觀」，況依黃建誠所述，上
    訴人於辱罵被上訴人之後，尚在被上訴人娘家門口守候1、2
    小時之久，乃被上訴人或其家人均未報警，顯然與常情有違
    ，是黃建誠之證言自有偏頗而無足採，其證言難以作為有利
    於被上訴人認定之依據。
  (二)上訴人雖於檢察官訊問時陳述：「〔你上次庭訊時有看到告
    訴人（被上訴人），你有跟著到他基隆市○○路的家巷口發
    生口角？〕有，有人打電話告訴我說要我去八堵某處會發現
    我先生和別的女人在那裡出沒，我就去該處有看到我先生和
    一個女人，我就坐計程車跟著他們，跟到一處民宅，出來一
    個男人拿掃把作勢要打我」、「〔你有到告訴人（被上訴人
    ）的巷口、看到告訴人（被上訴人）及與她發生口角？〕我
    有去到西定路巷口，不知是她家，有和她口角，當時我是說
    有一個瘋女人討我先生王武雄」、「（你當時指的瘋女人是
    當時和你先生一起坐車的人？）是」、「〔你說的和你先生
    一起坐車的女人是告訴人（被上訴人）〕是」云云，然依上
    訴人上開陳述，兩造口角地點在巷口，非在被上訴人娘家門
    口，與被上訴人與黃建誠所稱上訴人係在其家門口辱罵被上
    訴人云云不符，況上訴人仍稱：「當時我是說有一個瘋女人
    討我先生王武雄‧‧‧」，顯然上訴人未與被上訴人對罵或
    發生口角，上訴人於刑事案件所稱口角，係檢察官誘導訊問
    「與她發生口角？」之結果，不得憑此遽認上訴人於刑事案
    件中已自白被上訴人所稱上訴人以上開言語辱罵被上訴人之
    事實，則上開筆錄不得作為不利於上訴人認定之依據。
  (三)被上訴人之鄰居許義榮、唐李秀英於本院刑事案件審理時雖
    均附和被上訴人之陳述。惟許義榮對本件案發時間稱：「在
    早上近中午時分，當時我還未出去做生意」云云（本院刑事
    卷宗第38頁背面），核與被上訴人所稱案發時間為當日晚間
    5至6時明顯相悖；另唐李秀英則稱：「是她（被上訴人）回
    來後說她嫁到十分寮後她改名叫『阿華』，叫我以後叫她為
    『阿華』」、「我就是叫她『阿華』（本院刑事卷宗第39
    頁背面）。然被上訴人於刑事案件偵查時陳述：「阿華是我
    的偏名，只有我們家人會這麼叫我，鄰居不知道我叫阿華」
    等語（刑事案件第243號偵查卷宗第5頁），是唐李秀英所稱
    經被上訴人告知其偏名為「阿華」云云，即有未符。唐李秀
    英另稱：「〔你說吵架時，她口罩拿下，是否即在庭之被告
    （上訴人）？〕因被告（上訴人）拿下口罩看到被告（上訴
    人）臉上有一顆痣（證人用手指自己的右臉），就是在庭被
    告（上訴人）沒有錯」云云，與本院刑事庭現場勘驗上訴人
    係左臉嘴角處有痣之實情不符（本院刑事卷宗第40頁），以
    上，許義榮、唐李秀英於刑事案件中所為證言仍難作為有利
    於被上訴人認定之依據。
  (四)證人許承富於刑事案件偵查中證稱：「被告（上訴人）用台
    語說『瘋女人，討客兄』，她沒有指名道姓說是誰」、「被
    告（上訴人）有在罵，但我不知道是罵誰。被告（上訴人）
    沒有指名道姓罵誰」等語（刑事案件第243號偵查卷宗第12
    頁），則上訴人所為其雖高嚷「有一位瘋女人討我先生王武
    雄」，但未具體指出該女人為誰之辯解係屬實在。另刑事案
    件認定上訴人確曾為「瘋女人，討到我先生王武雄」言詞，
    然行為地點為馬路巷口，其未針對任何特定或可得推知之人
    而為指摘，僅係一時情急氣憤所為之謾罵言論，核與刑法第
    310條第1項誹謗罪之要件不符等情，經臺灣基隆地方法院95
    年度簡上字第10號刑事判決上訴人無罪，並經本院刑事庭於
    95年6月7日以95年度上易字第864號刑事判決上訴駁回確定
    在案，亦據本院調閱刑事卷宗審閱屬實。顯然上訴人上開言
    語，並未使外界知悉，或可得推知係對何特定第三人為之，
    換言之，該他人為外界所不知悉，亦無得推知之情形，上訴
    人自無構成毀損他人名譽之侵權行為可言。
  (五)以上，上訴人辯稱其未對被上訴人為任何妨害名譽之侵權行
    為等語，堪認為實在。
五綜上所述，被上訴人依民法第184條第1項前段、第195條第1項
  之規定，請求上訴人給付被上訴人60萬元本息，於法無據，應
  予駁回。原審命上訴人給付部分，尚有未洽，上訴人上訴意旨
  指摘此部分原判決不當，求予廢棄改判，為有理由，應由本院
  予以廢棄，改判如主文第2項所示。原審除確定部分外，駁回
  附帶上訴人超過20萬元本息之請求，理由雖有不同，結論則無
  二致，此部分原判決仍應予以維持，附帶上訴人附帶上訴意旨
  指摘此部分原判決不當，求予廢棄，為無理由，其此部分上訴
  仍應予以駁回。
六本件因事證已臻明確，兩造其餘攻擊、防禦方法及所為之立證
  ，與判決之結果不生若何影響，無庸再逐一予以論究，合併敘
  明。
據上論結，本件上訴為有理由、附帶上訴為無理由，依民事訴訟
法第450條、第449條第2項，判決如主文。
中    華    民    國    96    年    1     月    30    日
                    民事第十六庭
                        審判長法  官  沈方維
                              法  官  王淇梓
                              法  官  湯美玉
正本係照原本作成。
不得上訴。
中　　華　　民　　國　　96　　年　　1 　　月　　31　　日
　　　　　　　　　　　　　　　書記官  賴淑真
